【裁判字號】    98,簡上,295
【裁判日期】    981231
【裁判案由】    確認本票債權不存在
【裁判全文】
臺灣高雄地方法院民事判決             98年度簡上字第295號
上  訴  人  甲○○
            戊○○
            乙○○
前列三人共同
訴訟代理人  柳聰賢律師
複代理人    張名賢律師
被上訴人    朝欽實業股份有限公司
法定代理人  丙○○
訴訟代理人  丁○○
上列當事人間確認本票債權不存在事件，上訴人對於中華民國98
年7 月21日本院鳳山簡易庭第一審判決（98年度鳳簡字第325 號
）提起上訴，經本院於98年12月14日言詞辯論終結，判決如下：
    主      文
上訴駁回。
第二審訴訟費用由上訴人負擔。
    事實及理由
一、上訴人主張：上訴人甲○○於民國93年7 月間因購買車牌號
    碼ZT-1 795號自小客車（下稱系爭車輛），而以系爭車輛設
    定動產抵押向訴外人慶豐商業銀行股份有限公司（下稱慶豐
    銀行）借貸新臺幣（下同）75萬元，並由上訴人甲○○、簡
    淑卿、乙○○於93年7 月9 日共同簽發到期日96年5 月9 日
    、金額75萬元之本票1 紙（下稱系爭本票）予慶豐銀行。伊
    等已清償完畢，有慶豐銀行於94年3 月31日開立之清償證明
    書可證，慶豐銀行對伊等之債權已因清償而消滅，被上訴人
    自無債權可資受讓。況慶豐銀行或被上訴人讓與債權時未通
    知上訴人，自對上訴人不生效力，縱被上訴人確受讓慶豐銀
    行對上訴人之債權，然被上訴人亦於94年4 月13日辦理註銷
    動產抵押及開立清償證明書，足認上訴人已清償債務完畢，
    系爭本票債權已不存在。又上訴人曾向訴外人友聯產物保險
    股份有限公司（下稱友聯公司）投保失竊險，嗣系爭車輛於
    94年2 月19日失竊，上訴人已簽寫切結書同意由被上訴人提
    領保險金，友聯公司亦同意之，則上訴人與友聯公司間成立
    免責的債務承擔契約，由友聯公司成為新債務人，故被上訴
    人應向友聯公司請求清償債務，不得再向上訴人請求。另簡
    淑卿、乙○○僅係甲○○之保證人，既被上訴人辦理註銷系
    爭車輛動產抵押以拋棄擔保物權，則簡淑卿、乙○○依民法
    第751 條之規定，應免其責任，被上訴人持系爭本票聲請裁
    定准許強制執行，經本院98年度司票字第1654號裁定得為強
    制執行，致上訴人權益受侵害，爰依非訟事件法第195 條之
    規定提起本訴，並於原審聲明：確認本院98年度司票字第
    1654號裁定命上訴人連帶給付75萬元，及自96年5 月10日起
    至清償日止，按週年利率5%計算利息之債權不存在。
二、被上訴人則以：甲○○因購買系爭車輛，而向慶豐銀行借貸
    75萬元，並約定分36期清償，惟僅繳付8 期，金額合計179,
    933 元。嗣系爭車輛於94年2 月19日失竊，伊為配合上訴人
    辦理保險理賠，遂代位上訴人清償剩餘積欠慶豐銀行之債務
    ，並於同年3 月31日經慶豐銀行讓與對上訴人之債權及辦理
    動產抵押移轉登記，後伊於同年4 月13日出具清償證明書以
    註銷動產抵押登記。然系爭車輛因涉及其他案件，且於94年
    3 月21日為警尋獲，致未獲友聯公司理賠。系爭本票債權既
    已移轉，伊又未獲理賠，且上訴人亦未清償債務，則系爭本
    票債權自未消滅。又債權讓與通知得以言詞為之，非須以郵
    件寄送方式，故系爭本票債權讓與對上訴人仍屬有效。另系
    爭本票債權並未更換保證人，亦無第三人加入，原債務人仍
    未脫離債務關係，簡淑卿、乙○○自無免責事由等語置辯，
    並於原審聲明：上訴人之訴駁回。
三、本件原審對於上訴人之請求判決全部敗訴，上訴人聲明不服
    ，提起上訴，並於本院聲明：（一）原判決廢棄。（二）確
    認本院98年度司票字第1654號裁定命上訴人連帶給付75萬元
    ，及自96年5 月10日起至清償日止，按週年利率5%計算利息
    之債權不存在。被上訴人則於本院聲明駁回上訴。
四、兩造不爭執之事項：
（一）甲○○於93年7 月間因購買系爭車輛，而以系爭車輛設定
      動產抵押向慶豐銀行借貸75萬元，並由甲○○、簡淑卿、
      乙○○共同簽發系爭本票予慶豐銀行。
（二）上訴人自93年8 月9 日起至94年3 月22日止已清償179,93
      3 元。
（三）甲○○曾向友聯公司投保失竊險，系爭車輛於94年2 月19
      日失竊，並於同年3 月21日為警尋獲。兩造皆未獲友聯公
      司理賠。
（四）甲○○以系爭車輛設定動產抵押向慶豐銀行所借款項尚餘
      594,650 元未清償，已由被上訴人代償予慶豐銀行，慶豐
      銀行於94年3 月31日將系爭本票債權移轉予被上訴人，此
      有債權移轉通知書及債權移轉證明書可證（見原審卷第32
      -33 頁）。
五、本件之爭點：（一）上訴人是否已清償債務完畢？（二）甲
    ○○向友聯公司申請失竊理賠未獲賠付，甲○○對友聯公司
    是否成立債權？倘債權成立，甲○○與友聯公司間是否成立
    免責的債務承擔契約，而由友聯公司成為新債務人？（三）
    被上訴人辦理註銷系爭車輛動產抵押，是否為拋棄擔保物權
    行為？簡淑卿、乙○○是否依第751 條之規定免責？（四）
    被上訴人就超過代償之594,650 元部分債權是否存在？
六、本院之判斷：
（一）查甲○○於93年7 月間因購買系爭車輛而向慶豐銀行申請
      貸款，並由甲○○、簡淑卿、乙○○共同簽發系爭本票予
      慶豐銀行，嗣因系爭車輛於94年2 月19日失竊，乃由被上
      訴人向慶豐銀行代償剩餘款項後，慶豐銀行再將系爭本票
      債權，已如前述，嗣甲○○向友聯公司申請失竊保險理賠
      ，固已簽署汽車肇事賠償給付結案同意書、切結書、款付
      第三人同意書等文件（見原審卷第37-39 頁），擬將理賠
      金額轉讓由被上訴人提領，惟友聯公司以系爭車輛之所有
      人甲○○向其公司辦理出險理賠手續，因後續理賠之相關
      文件未再補送，本件經2 年後予以銷案處理而未予賠付，
      業經友聯公司以98年5 月19日（98）友高車賠第7 號、98
      年10月30日（98）旺友高車賠第213 號函覆在卷（見原審
      卷第70頁，本院卷第62頁），而證人即友聯公司員工郭岱
      矗於原審到庭證稱：系爭車輛報出險之理由為車輛失竊，
      而車輛失竊須有車牌註銷、警方失竊證明、失竊1 個月協
      尋期間未尋獲之切結書及債權移轉之切結書等，但本件這
      些全部資料並未補齊，伊公司經2 年後即銷案而未予賠付
      。本件甲○○雖有填妥上列三項文件，但資料並未完備，
      由伊公司電腦察看無法得知上訴人哪些資料未予補齊，資
      料未補齊，伊公司即不得理賠。又本件補齊資料應由被保
      險人即車主甲○○辦理，非由第三人為之。車輛經協尋期
      間仍未尋獲，伊公司即依保險契約理賠；若尋獲，因失竊
      證明在伊公司處，車主應通知伊公司，由伊公司與車主至
      警局領車，如車主要車，伊公司則將車輛給車主，理賠案
      即以銷案處理，如車輛有損壞係以失竊險理賠修理，扣除
      自付額後，將車輛返還車主，電腦記錄亦係以失竊險理賠
      結案，協尋期間尋獲車輛，車主不得不要車輛，如伊公司
      在協尋期間完成理賠，車主不要車輛，車輛即屬伊公司，
      由伊公司處理，如車主仍要車輛，需將理賠金返還，伊公
      司即返還車輛，伊公司原則上等協尋期間經過通知被保險
      人補齊資料，若找不到被保險人也未補齊資料，即以銷案
      方式處理，不予理賠等語（見原審卷第85-87 頁）。準此
      而論，甲○○簽署汽車肇事賠償給付結案同意書、切結書
      及款付第三人同意書僅係申請汽車失竊險理賠過程應具文
      件，並非簽署上揭文件即表示對友聯公司有理賠保險金債
      權，且本件嗣因文件不齊而未獲友聯公司賠付，則甲○○
      對友聯公司既無債權，其簽署上揭文件同意轉付被上訴人
      自不因此生債權轉讓或代物清償之效力，友聯公司亦不因
      甲○○簽署上揭文件而對甲○○等三人成立免責債務承擔
      ，被上訴人並未取得任何債權，其受讓慶豐銀行對甲○○
      等三人之系爭本票債權自無因清償而消滅，至為明確。
（二）又友聯公司辦理車輛失竊理賠時，如失竊車輛有動產抵押
      設定時，車主必需先向抵押權人塗銷抵押設定後，取得車
      籍資料，並至監理單位辦妥相關手續後，將所需文件送至
      該公司申請理賠；監理單位辦理車輛動產擔保交易註銷登
      記手續時，應檢具債權人提供之註銷申請書、動產擔保交
      易登記證明書、清償證明書或拋棄抵押權證明書等相關文
      件，此有友聯公司98年10月30日（98）旺友高車賠第213
      號及高雄市監理處98年11月10日高市監二字第0980027566
      號等函附卷可參（見本院卷第62、68頁），足認慶豐銀行
      及被上訴人前所出具甲○○之清償證明書（見原審卷第10
      、34頁），係因預期取得友聯公司賠付金額而配合進行塗
      銷動產擔保登記作業，是友聯公司既未賠付系爭車輛失竊
      保險金，上訴人亦未有其他清償行為，則被上訴人既未獲
      任何清償，自得以此推翻前所出具清償證明所推定之已清
      償效力，上訴人徒以上揭文件主張系爭本票債權原因關係
      消滅，自非可採。
（三）另依慶豐銀行於94年3 月31日出具予甲○○等3 人及被上
      訴人之前揭債權移轉通知書及證明書，除堪認慶豐銀行已
      通知甲○○等3 人債權轉讓之事實外，依該證明書之記載
      甲○○等3 人均係借款人，而非僅由甲○○為借款人，且
      民法第751 條係以「債權人拋棄為其債權擔保之物權」為
      要件，債權人須有拋棄之主觀意思及客觀行為，然本件被
      上訴人係為配合辦理系爭車輛失竊理賠而塗銷動產擔保登
      記，嗣因車主甲○○未能提供友聯公司所需理賠文件而未
      獲賠付，業如前述，自難認被上訴人於辦理塗銷系爭車輛
      動產擔保登記時有拋棄擔保物權之意思，故簡淑卿、宗建
      主張伊等已依民法第751 條之規定免除責任云云，於法尚
      有未合。又系爭車輛欲辦理失竊理賠所需備齊文件之提供
      者為甲○○，與被上訴人無涉，亦如前述，上訴人主張友
      聯公司資料未齊無法賠付之原因係可歸責於被上訴人云云
      ，亦非可採。再者，被上訴人係自慶豐銀行受讓本金餘額
      592,897 元及自受讓債權時起至清償日止按年息5 ％計算
      之利息及系爭本票等債權，此觀前揭債權移轉證明書即明
      ，是被上訴人對上訴人之債權總額須迨被上訴人債權完全
      實際受償始可確定，附此敘明。
七、綜上所述，上訴人所主張對友聯公司之保險理賠金債權既不
    存在，其自無法將之讓與被上訴人而使被上訴人受償，則被
    上訴人自慶豐銀行受讓對上訴人之系爭本票債權自無因清償
    而消滅。從而，上訴人主張被上訴人就系爭本票之本票債權
    不存在，為無理由，不應准許。原審據此為上訴人敗訴判決
    ，並無違誤，上訴意旨指摘原判決不當，求予廢棄，並無理
    由，應予駁回。
八、據上論結：本件上訴為無理由，依民事訴訟法第436 條之1
    第3 項、第449 條第1 項、第78條、第85條第1 項前段，判
    決如主文。
中    華    民    國    98    年    12    月    31    日
                    民事鳳山分庭審判長法  官  楊富強
                                      法  官  林意芳
                                      法  官  何悅芳
上開正本係照原本作成。
本判決不得上訴。
中    華    民    國    98    年    12    月    31    日
                                     書記官  陳俐嫺

司法院資訊處製作；財團法人民間司法改革基金會備份。
